【裁判字號】    98,上,453
【裁判日期】    980922
【裁判案由】    返還土地
【裁判全文】
臺灣高等法院民事判決                   98年度上字第453號
上  訴  人  甲○○
            乙○○
共      同
訴訟代理人  張至剛律師
被  上訴人  丙○○
訴訟代理人  葉海萍律師
上列當事人間返還土地事件，上訴人對於中華民國98年2 月27日
臺灣士林地方法院97年度訴字第1532號第一審判決提起上訴，本
院於98年9月8日言詞辯論終結，判決如下：
    主      文
原判決關於命上訴人甲○○、乙○○應將坐落臺北市○○區○○
段二小段二五三地號土地上如附圖D、E、F 所示之面積各五點一
、零點六九、四點三四平方公尺之花盆移除，並不得再於前揭土
地上設置任何地上物部分，暨訴訟費用之裁判均廢棄。
上廢棄部分，被上訴人在第一審之訴駁回。
其餘上訴駁回。
第一、二審訴訟費用由上訴人負擔十分之七，餘由被上訴人負擔
。
    事實及理由
一、被上訴人起訴主張：坐落臺北市○○區○○段2小段253地號
    土地（下稱系爭土地）係伊與上訴人甲○○、乙○○及其他
    共有人共有，該共有人間就系爭土地並未訂立分管契約。上
    訴人甲○○、乙○○在系爭土地上分別有門牌號碼臺北市○
    ○區○○街2段187號房屋 (下稱187 號房屋)及同段189號房
    屋 (下稱189號房屋)，惟上訴人甲○○、乙○○未經全體共
    有人同意，擅自在189 號房屋前後方之法定空地上搭建如附
    圖A、B、C所示之霓虹招牌鐵架、招牌、天井 (遮雨棚)，及
    在187號、189號房屋後方空地上擺放如附圖D、E、F 所示之
    花盆，而排除伊及其他共有人之使用收益權利等情。爰依民
    法第767條、第821條規定，求為命(一)上訴人甲○○、乙○○
    應將系爭土地上如附圖D、E、F所示之面積各5.1、0.69、4.
    34平方公尺之花盆移除，並不得再於前揭土地上設置任何地
    上物。(二)上訴人乙○○應將系爭土地上如附圖C所示面積17.
    24平方公尺之臺北市○○區○○街2段189號天井（遮雨棚）
    拆除，並不得再於前揭土地上設置任何地上物。(三)上訴人乙
    ○○應將系爭土地上如附圖所示A、B投影面積各0.04、0.94
    平方公尺之臺北市○○區○○街2段189號之霓虹招牌鐵架及
    招牌拆除，並不得再於前揭土地上設置任何地上物之判決。
二、上訴人則以：系爭土地上如附圖D、E、F 所示之花盆並非伊
    等設置，且目前系爭土地上已無任何花盆存在。又上訴人乙
    ○○就附圖所示A、B部分土地上方設置霓虹招牌鐵架及招牌
    ，係經同棟樓上建物所有權人之同意，且該設置亦無礙被上
    訴人之所有權，故不生無權占有之問題。再者，189 號房屋
    為一樓店面，上訴人乙○○在該店面懸掛招牌，係全國普遍
    行之有年眾所皆知之慣例。至於附圖所示C 部分之天井，係
    上訴人乙○○向訴外人潘富雄購買189 號房屋時即存在，系
    爭土地雖無分管協議存在，惟被上訴人係原地主即訴外人潘
    龍雨之孫女，潘龍雨於74年建屋完成後，將門牌號碼臺北市
    北投區○○街○ 段191之1號1至5樓登記予其孫即訴外人潘仕
    傑 (被上訴人之胞弟)，復於93年間移轉其中2樓建物予被上
    訴人，雖潘龍雨與他人訂定之預定不動產買賣契約書第19條
    「各棟前後土地及屋頂平台除實際需要作公共使用外，前後
    土地供1樓居住管理使用，4樓（或5樓）屋頂平台供4樓（或
    5 樓）居住使用管理」之約定，不足構成全體共有人協議，
    惟被上訴人全然瞭解其祖父潘龍雨及父親潘景勝、伯父潘富
    雄等人對原各別購買者之前開承諾，且被上訴人全家長期占
    有189之1號、191之1號建物之1 樓前後空地多年，被上訴人
    自應受前開承諾之拘束，且有民法第148 條規定及禁反言原
    則之適用，是被上訴人主張上訴人乙○○有無權占有之情形
    ，自無理由等語，資為抗辯。
三、原審為被上訴人全部勝訴之判決，上訴人不服，提起上訴，
    並聲明：(一)原判決廢棄。(二)被上訴人在第一審之訴駁回。被
    上訴人答辯聲明：上訴駁回。
四、兩造不爭執之事實：
  (一)系爭土地全體共有人間並無分管契約；被上訴人與上訴人甲
    ○○、乙○○均為系爭土地共有人之一，權利範圍分別為1
    萬分之205、1萬分之205、1萬分之196。
  (二)上訴人甲○○、乙○○於系爭土地上分別有187號房屋及189
    號房屋。
  (三)上訴人乙○○所有189號房屋之霓虹招牌鐵架、招牌部分，
    占用系爭土地之位置詳如附圖A、B 所示，投影面積分別為
    0.04、0.94平方公尺。上訴人乙○○所有之189號房屋天井
    部分，占用系爭土地之位置詳如附圖C 所示，面積為17.24
    平方公尺。
  (四)原審法院於97年8月27日履勘系爭土地現場時，其上如附圖D
    、E、F所示部分之土地原擺放有花盆，面積分別為5.1、0.6
    9、4.34平方公尺，擺放花盆之3處位於187號、189號房屋之
    後方。目前系爭土地上如附圖D、E、F 所示部分之土地已無
    擺放任何花盆。
五、如附圖D、E、F 所示之花盆，被上訴人並未能舉證係上訴人
    甲○○、乙○○設置擺放：
    上訴人既否認如附圖D、E、F 所示之花盆係其占有、擺放，
    而占有系爭土地之事實，依舉證責任分配原則，被上訴人自
    應就此負舉證之責任。依被上訴人提出之照片（見原法院調
    字卷第15-16頁）， 花盆設置固緊鄰上訴人二人之建物，擺
    放整齊，生長情形良好，且原審至現場履勘時，如附圖所示
    D、E、F 位置，確擺放有二十餘個大小盆栽，在上訴人二人
    前開建物之後方空地上，有勘驗筆錄可稽（見原法院調字第
    364號卷第52-54頁）；另證人潘富雄亦到庭證稱，有看過上
    訴人二人輪流澆花，且不允許他人停放機車於建物後方之空
    地上等語（見原審卷第19-20頁）。 查，擺放盆栽之人與澆
    花之人未必相同（例如：家屬甲擺放盆栽；家屬乙澆花）；
    不許他人停放機車與擺放盆栽係屬不相關之二事，均不能證
    明上訴人有擺放盆栽占有附圖所示D、E、F 位置土地之事實
    ，被上訴人既未能舉證以實其說，自應受不利之認定；況如
    附圖D、E、F 所示部分之土地，目前已無擺放任何花盆，為
    兩造所不爭執（見本院卷第37頁），被上訴人請求上訴人2
    人移除，並不得於前揭土地上設置任何地上物，自無理由，
    不應准許。
六、上訴人乙○○於臺北市○○區○○街2段189號如附圖A、B、
    C 所示懸掛霓虹招牌鐵架、招牌及占用天井部分，均無正當
    權源:
  (一)按所有人對於無權占有或侵奪其所有物者，得請求返還之。
    對於妨害其所有權者，得請求除去之。有妨害其所有權之虞
    者，得請求防止之。又各共有人對於第三人，得就共有物之
    全部為本於所有權之請求。但回復共有物之請求，僅得為共
    有人全體之利益為之，民法第767條、第821條分別定有明文
    。再，未經共有人協議分管之共有物，共有人對共有物之特
    定部分占用收益，須徵得他共有人全體之同意。如未經他共
    有人同意而就共有物之全部或一部任意占用收益，他共有人
    得本於所有權請求除去其妨害或請求向全體共有人返還占用
    部分（最高法院74年度第2 次民事庭會議決議(三)參照）。另
    ，建物或工作物之拆除為事實上之處分，未辦理所有權第1
    次登記之建物或工作物之拆除，自以享有處分權之人始得為
    之。
  (二)上訴人乙○○於其建物臺北市○○區○○街2段189號設置有
    雨遮、招牌，後方廚房及儲物空間內，除了屋頂、雜物、廚
    具、遮雨棚（上方有鐵架），分離式冷氣，並設有門一扇，
    有原審勘驗筆錄（見原法院調字第364號卷第52-54頁）及被
    上訴人提出之相片（見原法院調字卷第14、17-18頁） 可證
    ，並經原審囑託台北市士林地政事務所測量屬實，有該所97
    年11月7日函文暨土地複丈成果圖附卷足按 （見原法院調字
    卷第57-58頁），復為上訴人所不爭執（見本院卷第18頁）
    ，則上訴人即為事實上處分權人。
  (三)上訴人乙○○所有之建物臺北市○○區○○街二段189 號係
    向被上訴人之伯父潘富雄購買，而被上訴人所有之臺北市○
    ○區○○街二段191之1號2樓建物，係當初原地主潘龍雨（
    即潘富雄之父）於建物完成後先登記其孫潘仕傑所有，嗣後
    輾轉登記給被上訴人，有土地、建物登記謄本、臺北市大安
    地政事務所民眾閱覽異動索引為憑（見原法院調字卷第10-1
    3頁、見原審卷第23-30頁）；雖潘富雄於本院95年度重上字
    第439號證稱：房子是我爸爸潘龍雨蓋的，總共蓋50戶， 分
    Ａ、Ｂ 棟，是同一個地號，有之一的是Ｂ棟，189號屬於Ａ
    棟，我父親蓋完分給我，我再賣給乙○○（即上訴人），賣
    給乙○○時後面空地有圍牆圍起來，但沒有違章，圍牆有個
    門可以通外面，當時我跟他講使用範圍只有在圍牆裡面，因
    為是我爸爸蓋的，所以我很清楚，房子前面還是有法定空地
    ，房子前面空地屋主可以使用，我有跟他交代清楚等語（見
    該卷第96-97頁）， 堪信潘富雄於出售之時承諾上訴人得使
    用建物前後之法定空地，然買賣契約屬債權契約性質，依債
    權契約相對性原則，該契約所約定之權利義務，僅得拘束契
    約當事人，不得拘束潘富雄以外之被上訴人及其他共有人，
    故上訴人抗辯潘富雄與被上訴人有親屬關係，上訴人對被上
    訴人及其家族而言，為有權占有云云，自無足取。
  (四)系爭土地全體共有人間並無分管契約，為兩造所不爭執，上
    訴人於本院固提出經樓上住戶3 戶同意設置招牌（見本院卷
    第24-26頁）， 然未舉證證明其設置霓虹招牌鐵架、招牌及
    占用天井部分，已經其他全體共有人之同意，而上開霓虹招
    牌鐵架、招牌及天井已延伸到系爭土地之上空，顯然妨害被
    上訴人與其他共有人行使所有權權能，上訴人占有上開土地
    ，難認有正當合法之權源，自構成無權占有；又，上訴人甲
    ○○前曾依民法第767條、第821條規定，主張被上訴人之祖
    父潘龍雨與他人訂定之「預定不動產買賣契約書」不生分管
    協議之效力，請求被上訴人之父潘景勝拆除系爭土地上之地
    上物，並將土地返還共有人全體，經判決勝訴確定，有原審
    94年度訴字第864號、本院95年度重上字第439號、最高法院
    96年度台上字第787號判決在卷可按（見原法院調字卷第20-
    31頁），甲○○、乙○○為夫妻，乙○○既已知悉系爭土地
    全體共有人間無分管協議，竟仍占有之，堪認有再次妨害系
    爭土地被上訴人及全體共有人權益之虞，是被上訴人請求上
    訴人乙○○不得在上開土地上再為設置地上物等妨害行為，
    亦屬有據，是被上訴人依民法第767條、第821條規定，請求
    上訴人乙○○應將系爭土地上如附圖C所示面積17.24平方
    公尺之臺北市○○區○○街2段189號天井 (遮雨棚) 拆除，
    並不得再於前揭土地上設置任何地上物。應將系爭土地上
    如附圖所示A、B投影面積各0.04、0.94平方公尺之臺北市○
    ○區○○街2段189號之霓虹招牌鐵架及招牌拆除，即屬可採
    ，應予准許。
  (五)按，權利人於相當期間內不行使其權利，並因其行為造成特
    殊之情況，足引起義務人之正當信任，認為權利人已不欲行
    使其權利，或不欲義務人履行其義務，於此情形，經盱衡該
    權利之性質、法律行為之種類、當事人之關係、經濟社會狀
    況、當時之時空背景及其他主、客觀等因素，綜合考量，依
    一般社會之通念，可認其權利之再為行使有違「誠信原則」
    者，自得因義務人就該有利於己之事實為舉證，使權利人之
    權利受到一定之限制而不得行使，此源於「誠信原則」，實
    為禁止權利濫用，以軟化權利效能而為特殊救濟形態之「權
    利失效原則」（最高法院97年台上字第950 號判決參照）。
    查，上訴人乙○○並未能舉證共有人全體已不欲行使其權利
    ，或不欲上訴人履行其義務，自難認被上訴人有權利濫用之
    情事，且被上訴人並不受訴外人潘富雄等人對原購買者承諾
    之拘束，亦已前述，故上訴人抗辯被上訴人違反民法第148
    條及禁反言原則云云，自無足取。
  (六)按，就共有物權利之行使另有習慣，可認共有人全體有以此
    為契約內容之意思者，得認該權利之行使為有效（最高法院
    95年台上字第1233號判決參照）。系爭土地全體共有人間並
    無分管契約，為兩造所不爭執，已如上述，茲上訴人乙○○
    既未能舉證證明共有人全體有以在一樓店面懸掛招牌，為彼
    此契約內容之意思，且又非屬事實於法院已顯著或本院職務
    上所已知（民事訴訟法第278條）， 故其抗辯在一樓店面懸
    掛招牌，係全國普遍行之有年眾所皆知之慣例，自無可取。
  (七)綜上，上訴人乙○○設置懸掛霓虹招牌鐵架、招牌及占用天
    井部分，均無正當權源，被上訴人依民法767條、第821條等
    規定，請求上訴人乙○○將如附圖A、B、C 所示之霓虹招牌
    鐵架、招牌及天井拆除，並不得再於前揭土地上設置任何地
    上物，即屬有據，自應准許。
七、綜上所述，被上訴人並未能舉證坐落臺北市○○區○○段二
    小段253地號土地上如附圖D、E、F所示之面積各5.1、0.69
    、4.34平方公尺之花盆，係上訴人甲○○、乙○○所設置擺
    放，被上訴人依民法第767條、第821條等規定，請求上訴人
    甲○○、乙○○應將花盆移除，及不得再於前揭土地上設置
    任何地上物，自無理由，不應准許；原審為上訴人敗訴之判
    決，尚有未合，上訴人提起上訴指摘原判決不當，即有理由
    ，爰由本院廢棄改判如主文第2 項所示。另上訴人乙○○於
    臺北市○○區○○街2段189號如附圖A、B、C 所示懸掛霓虹
    招牌鐵架、招牌及占用天井部分，均無正當權源，被上訴人
    本於民法第767條、第821條等規定，請求上訴人乙○○(一)應
    將坐落臺北市○○區○○段二小段253地號土地上如附圖C所
    示面積17.24平方公尺之臺北市○○區○○街2 段189號天井
    拆除，並不得再於前揭土地上設置任何地上物。(二)應將坐落
    臺北市○○區○○段二小段253地號土地上如附圖所示A、B
    投影面積各0.04平方公尺、0.94平方公尺之臺北市○○區○
    ○街2段189號之霓虹招牌鐵架及招牌拆除，並不得再於前揭
    土地上設置任何地上物，即屬有據，應予准許。原審就應予
    准許部分，為上訴人敗訴之判決，尚無不合，上訴論旨求予
    廢棄改判，為無理由，應駁回其上訴。
八、本件事證已臻明確，兩造其餘主張與舉證，經審酌核與判決
    結果不生影響，爰不逐一論述，併此敘明。
九、據上論結，本件上訴為一部有理由，一部無理由，依民事訴
    訟法第450條、第449條第1項、第79條，判決如主文。
中    華    民    國    98    年    9     月    22    日
                    民事第十五庭
                        審判長法  官  林恩山
                              法  官  陳雅玲
                              法  官  黃國忠
正本係照原本作成。
如不服本判決，應於收受送達後20日內向本院提出上訴書狀，其
未表明上訴理由者，應於提出上訴後20日內向本院補提理由書狀
（均須按他造當事人之人數附繕本）上訴時應提出委任律師或具
有律師資格之人之委任狀；委任有律師資格者，另應附具律師資
格證書及釋明委任人與受任人有民事訴訟法第466條之1第1 項但
書或第2項（詳附註）所定關係之釋明文書影本。
中    華    民    國    98    年    9     月    23    日
                              書記官  陳明俐
附註：
民事訴訟法第466條之1（第1項、第2項）：
對於第二審判決上訴，上訴人應委任律師為訴訟代理人。但上訴
人或其他法定代理人具有律師資格者，不在此限。
上訴人之配偶、三親等內之血親、二親等內之姻親，或上訴人為
法人、中央或地方機關時，其所屬專任人員具有律師資格並經法
院認為適當者，亦得為第三審訴訟代理人。


司法院資訊處製作；財團法人民間司法改革基金會備份。
